【裁判字號】    96,上更(一),850
【裁判日期】    970318
【裁判案由】    偽造有價證券等
【裁判全文】
臺灣高等法院刑事判決             96年度上更(一)字第850號
上  訴  人
即  被  告  乙○○
指定辯護人  義務辯護人 陳憶娟律師
上列上訴人因偽造有價證券等案件，不服臺灣板橋地方法院93年
度訴字第924號，中華民國94年9月23日第一審判決（起訴案號：
臺灣板橋地方法院檢察署92年度偵字第8081號），提起上訴，經
最高法院第一次發回更審，本院判決如下：
    主  文
原判決撤銷。
乙○○共同意圖供行使之用，而偽造有價證券，處有期徒刑年
壹月。偽造之「賴振榮」印章壹枚、附條件買賣契約書上偽造之
「賴振榮」印文共拾壹枚、簽名壹枚、同意書上偽造之「賴振榮
」印文枚、簽名壹枚及如附表所示偽造之本票拾壹張均沒收；
又對於業務上所持有之物，意圖為自己不法之所有，而侵占自己
持有他人之物，處有期徒刑陸月，減為有期徒刑月。應執行有
期徒刑年貳月。偽造之「賴振榮」印章壹枚、附條件買賣契約
書上偽造之「賴振榮」印文共拾壹枚、簽名壹枚、同意書上偽造
之「賴振榮」印文枚、簽名壹枚及如附表所示偽造之本票拾壹
張均沒收。
    事  實
一、乙○○受僱於丙○○與威肯樂器有限公司（下稱威肯公司）
    所共同開設於宜蘭市○○路64之3 號之威肯樂器行，擔任店
    長，負責出售樂器及收取貨款，為從事業務之人。於民國87
    年4月29日，在宜蘭縣蘇澳鎮永榮里大同西巷14之1號賴振榮
    住處，出售威肯牌鋼琴1台，價金新台幣（下同）10萬5千元
    ，於當天先由賴振榮之妻交付現金5 千元作為定金，乙○○
    則出具保證書1紙上載明機型W233（應係W231 之誤載），並
    於保證書背後書立「茲收五千元正、乙○○、4/29」，交由
    賴振榮之妻收執，嗣於同年5月3日將所收之定金繳交公司，
    並提出客戶資料交由會計於客戶資料簿上記載「客戶編號A0
    028、機種W231、電話0000000、住址蘇澳鎮永榮里大同西巷
    14之1號、老師張慧芬、教學堂數60Ⅹ8、總價105000、分50
    00+100000、經銷員乙○○」（下稱客戶資料）。 乙○○於
    收受定金後約1星期（即87年5月上旬某日），將賴振榮訂購
    之鋼琴載送至賴振榮住處，同時向賴振榮之妻收取尾款現金
    10萬元，乙○○則再於保證書背面記明「鋼琴尾款已全部付
    清、乙○○」以為收訖之證明。詎乙○○竟意圖為自己不法
    之所有，將收得之尾款10萬元，於其住處，易持有為所有而
    侵占入己，未繳回公司。嗣於87年5、6月間，威肯樂器行欲
    頂讓予乙○○，並約定於87年9 月中、下旬進行損益帳務結
    算，交接客戶資料及帳本（即本票本），乙○○為掩飾上揭
    侵占事實，及避免因使用本人字跡而遭辨認識破，另行起意
    ，與不詳年籍姓名之成年人共同基於偽造有價證券、行使偽
    造文書之犯意聯絡，於對帳前（即87年5、6月至同年9 月間
    ，公訴人誤載為87年5月3日至同年9月4日）某日，先利用不
    知情之刻印業者偽造賴振榮之印章1 枚，旋在上開樂器行內
    冒用「賴振榮」名義，偽造賴振榮與威肯樂器行簽訂之「附
    條件買賣契約書」（ 記明總價10萬5千元，頭期款1萬5千元
    ，分期款9萬元，分9期，每月給付1萬元 ），及冒用「賴振
    榮」名義偽造賴振榮同意以分期附條件買賣方式購買上開鋼
    琴之「同意書」，並分別於該附條件買賣契約書及同意書上
    蓋用上揭偽刻之「賴振榮」印文與偽造賴志榮簽名（乙○○
    負責填寫附條件買賣契約書、同意書之內容，該名不詳姓名
    年籍之成年人則於其上偽造「賴振榮」之簽名及蓋用上揭偽
    造印章，附條件買賣契約書上有11個印文、1 個簽名，同意
    書上有3個印文、1個簽名），而偽造賴振榮名義之私文書，
    並接續偽造以「賴振榮」擔任發票人名義、發票日期均為87
    年9月4日之詳如附表所示本票11紙（其中10萬5千元之本票1
    張由乙○○記載面額、發票日、付款日，並由上開不詳姓名
    年籍之成年人偽造「賴振榮」之簽名於其上，再蓋用上開偽
    造印章，其餘10張面額各1 萬元之本票，則由上開不詳姓名
    年籍之成年人記載面額、發票日、付款日、發票人住址，並
    蓋用上開偽造印章）。嗣乙○○向丙○○佯稱上述交易為分
    期付款買賣，而將上述已收得之款項充作尚未收得之應收帳
    款，並將前述偽造之附條件買賣契約書、同意書及本票等，
    於87年9 月中、下旬某日在前開威肯樂器行內對帳時提交丙○○而行使之，足生損害於賴振榮、丙○○及威肯樂器行、
    威肯公司。乙○○並為符合所偽造之分期付款條件，於87年
    9月中、下旬某日，拿1萬元現金換回1張本票（票據號碼366
    號，即附表到期日為87年9 月10日者），當作頭期款之支付
    。嗣因丙○○持上揭書面憑據向賴振榮收取貨款，為賴振榮
    拒絕，始發現上情。
二、案經丙○○、威肯公司代表人甲○○訴請臺灣板橋地方法院
    檢察署檢察官偵查起訴。
    理  由
一、訊據上訴人即被告乙○○固坦承有於上揭時地受僱於威肯公
    司，擔任該公司於宜蘭市○○路64之3 號經營之威肯樂器行
    店長，負責出售樂器、代收貨款等業務，並於87年4 月29日
    以現金買賣方式出賣上述鋼琴乙台給賴振榮，而已先後自賴
    振榮收受共10萬5 千元貨款之事實，惟矢口否認有上揭侵占
    、偽造私文書及偽造有價證券之犯行，辯稱：賴振榮是伊接
    洽的，87年4月29日賣鋼琴給賴振榮當日有收到定金5千元，
    5月3日交貨時又收到餘款10萬，伊都交給公司會計陳慈蓮，
    賴振榮並沒有辦分期付款，嗣於87年5、6月間，甲○○提起
    要將威肯樂器行頂讓給伊，伊同意後就開始結算樂器行的財
    物，直到7 月14日完成，甲○○就以40萬元的代價將樂器行
    頂讓給伊，而面額1 萬元的本票並不是伊交給公司，另面額
    10萬5 千元的本票只有金額、日期是伊寫的，而卷附之附條
    件買賣契約書、同意書也是伊寫的，但上面的賴振榮名字不
    是伊寫的，印章也不是伊蓋的，因伊是主管，要教業務員如
    何填寫契約書、本票，才寫該契約書、本票當樣本，伊並無
    偽造文書及侵占貨款云云。經查：
  (一)被告擔任設於宜蘭市○○路64之3 號威肯樂器行之店長，原
    登記負責人為丙○○，嗣於87年 7月17日變更負責人為被告
    之事實，固有宜蘭縣政府93年9月22日府旅商字第093011811
    9號函檢附宜蘭縣政府營利事業統一發證設立/變更登記申請
    書、合夥人退夥同意書、承諾書及讓渡書影本各乙份在卷可
    參（見原審卷(一)第73至81頁）。茲被告供稱於87年7月14 日
    即受讓威肯樂器行，並將帳目分清楚云云，而證人即被告之
    合夥人藍維倫於原審雖亦證稱：伊記得與舊股東對帳是7 月
    的時間，頂店以後收到的算伊與乙○○的，之前銷售過伊等
    義務幫他收回來交給會計繳回臺北公司，印象中7 月頂店就
    已經把帳目算清楚了云云，然告訴人威肯公司代表人甲○○
    及告訴人丙○○則均供述雙方於87年5、6月間就談要將威肯
    樂器行頂讓給乙○○之事，因乙○○要求，遂於87年7 月14
    日先辦理執照過戶（指退夥），惟於87年9 月中、下旬始進
    行對帳結算，至87年10月1 日才實際由乙○○經營等語（見
    原審卷(二)第55頁、第62頁），雙方就實際究於何時轉讓威肯
    樂器行予被告經營乙節，各執一詞。惟參諸被告供承其所書
    立之附條件買賣契約書（見偵卷第96頁），其上載明該契約
    書係於87年9月4日訂立，被告雖否認該契約書上買方姓名「
    賴振榮」係其所簽寫，惟該附條件買賣契約書所載之買賣標
    的物及價款即係被告出售上開鋼琴予賴振榮之內容，而其上
    載明之住所及出生年月日亦係賴振榮之住所及出生年月日，
    是該契約書顯係被告以賴振榮名義與威肯樂器行所簽立。而
    依證人即告訴人丙○○於原審證稱：87年9 月中旬對過帳以
    後，乙○○把附條件買賣契約書、本票交給伊與甲○○，乙○○說這些東西是客戶沒有付款要去收款的等語（見原審卷
    (二)第62頁）。證人甲○○、丙○○於本院前審均陳稱：乙○○原本交付發票人為賴振榮、面額1 萬元之本票10張，後來
    乙○○拿現金1萬元來換回第1張本票（依附表所載各本票之
    到期日，該第1張本票之到期日應為87年9月10日）等語（見
    本院前審卷第29頁、第60、61頁）。證人賴振榮並於原審證
    稱：伊有向威肯樂器行付現金買鋼琴，是乙○○跟伊接洽，
    當時用電子琴換鋼琴的方案買鋼琴，購買就是保證書上的機
    型，是伊太太用伊名字購買，有付款單據留存，保證書寫（
    87年）4月29日，有先付5千元訂金，那時保證書還沒拿到，
    保證書是隨鋼琴來的時候一起簽的，鋼琴送來時，伊太太當
    場交給乙○○10萬元現金，乙○○就在保證書後面簽名表示
    確實有收款，買這部鋼琴時並沒有談到要辦分期付款的事，
    以伊名義辦理附條件買賣的契約書、同意書、本票，都不是
    伊簽的，其上的印章也不是伊的，買鋼琴時伊沒簽任何契約
    ，伊記得威肯公司臺北總公司稽查員曾來向伊催款，伊太太
    才把當初的鋼琴保證書拿給他看，表示沒有欠款，是一次付
    清，當時伊有立證明書給稽查員，證明伊購買那部鋼琴沒有
    辦理分期付款，稽查員來一次還是兩次，證明書上的日期應
    該是沒錯等語（見原審卷(二)第25至33頁），並有記載「機型
    W233、保證期限一年」，背面記明「茲收五千元正、乙○○
    、4/29」「鋼琴尾款已全部付清、乙○○」等語之保證書在
    卷可按（見偵卷第102、103頁，至該保證書上雖記載機型「
    W233」，然依證人甲○○證稱：公司並無W233機型之鋼琴等
    語，而證人賴振榮亦證稱：伊僅買一部鋼琴等語，而卷附客
    戶資料帳本亦係記載：「客戶編號A0028、機種 W231、電話
    0000000、住址蘇澳鎮永榮里大同西巷14之1號、老師張慧芬
    、教學堂數60Ⅹ8、總價105000、分5000+100000、經銷員乙○○」，顯見該保證書記載鋼琴機型W233應係W231之誤載，
    附此敘明）。且查卷附面額1 萬元之本票，其發票日均為87
    年9月4日，適與被告以賴振榮名義與威肯樂器行簽立之附條
    件分期買賣契約書之日期相符，而此附條件買賣契約書及本
    票內容亦係被告接洽賴振榮購買鋼琴之事，若非被告所交付
    ，告訴人丙○○及威肯公司又何以持有。並參諸證人賴振榮
    先後2 次所出具予告訴人丙○○之證明書，載明確已將本件
    鋼琴價款交付被告之事實，其日期分別為87年9月4日及88年
    1月31日，有證明書2份在卷可參（見偵卷第100、101）。另
    參酌被告於偵訊時已自承：伊是在「87年9 月份」接下這家
    店（見偵卷第156頁）， 於原審法院準備程序並以聲明狀陳
    明：甲○○提及「87年9 月」伊接手威肯樂器行期間，將之
    前屬於他客戶分期款近百萬元交本人代收，這確有其事等語
    （見原審卷(一)第120頁背面 ），是本件應以丙○○、甲○○
    上揭所述於87年5、6月間與被告商討威肯樂器行轉讓之事，
    而應被告要求先於7月14日即辦理執照過戶，嗣於9月間雙方
    始進行帳務結算，經於87年10月1 日將威肯樂器行實際轉讓
    予被告經營等情，應較符事實，而堪採信。則87年10月1 日
    前屬威肯樂器行已收的貨款及應收而未收之貨款均應歸屬告
    訴人丙○○及威肯公司所有。
  (二)被告供承以10萬5 千元代價出售上揭鋼琴乙台予賴振榮，並
    於87年4月29日及5月3日向賴振榮收受訂金5千元及尾款現金
    10萬元之事實，業據證人賴振榮證述已將10萬5 千元之鋼琴
    價款於87年4月29日、同年5月3 日交付予乙○○，均已如上
    述。惟被告所稱已將訂金5 千元及餘款10萬元均交付予公司
    會計陳慈蓮供入帳一節，為丙○○及甲○○所否認。依證人
    丙○○雖於本院前審時供稱：因公司搬家致當時登載現金收
    入之現金帳本已經找不到了，致本件無從依當時之現金帳本
    查核威肯樂器行是否確有收受鋼琴尾款10萬元（見本院前審
    卷第60頁），然證人即當時威肯公司會計陳慈蓮已否認有自
    被告收受貨款10萬元現金之事實，於原審證稱：伊是86年秋
    天進入威肯樂器行公司與乙○○共事，當時是業務把帳款收
    回，伊等要入帳，還有催款，業務把帳收回來時會有現金或
    本票，如果是本票，伊等會有本票存根來記帳，都將帳記在
    帳簿上面，丙○○提出來的客戶資料上面的字跡除 Ａ030的
    字跡不是伊的外，其他都是，賴振榮這筆款項 5千加10萬，
    上面寫著乙○○表示就是他經手的，伊手上沒有看過1 次收
    帳回來有10萬元現金的情形，乙○○絕對沒有從客戶收款10
    萬現金交給伊，賴振榮這筆並沒有寫現或票，也沒有寫清，
    無法看得出來是分期，伊不知道是否10萬元已經收回來，這
    本帳本只能知道他是用什麼方式買貨，分幾期，看誰經銷的
    ，伊每天做的應收帳冊，現金往來、支出都在上面，而帳冊
    記載根據業務拿回來的本票、契約看他開幾期來抄寫，就伊
    經驗伊沒有遇到過業務用口頭描述這種情形，假設是10萬元
    ，本票1張1萬元的是10張，伊看到的話會寫乘以1，當成分1
    期，日期不一樣的情況，當然就是分開，1 萬元乘以10，若
    業務帶回5千元的現金，10萬元的本票，伊會記載5千元現金
    ，其他分期，假設訂金5千，等琴到付現的客戶，伊就會寫5
    千，後期多少，契約書如果有附本票就是分期，如有尾款進
    來伊也記載在流水帳內，伊一般都是延伸之前會計如何記伊
    就如何記，因為他也是按照老闆的指示記載，伊只記得每天
    收回來的是現金或是流水帳一一請主管確認後伊才會下班等
    語（見原審卷(二)第128至144頁）。證人即當時威肯公司之早
    班會計薛宇婷於原審亦證稱：伊與乙○○是在宜蘭威肯樂器
    行工作的時候認識的，伊負責早班的會計，一般客戶訂貨由
    業務接洽，會計再依他們回報登記在公司的本子，包括客戶
    資料、客人如何買賣，伊等有分期也有現金的，帳冊（指丙○○提出之客戶資料）有伊做帳的紀錄，伊是根據業務拿回
    來的資料，如果有分期的話就會記頭款，加上期款乘以期數
    ，分期會拿契約書、本票，依業務繳回來的去寫，因為伊等
    沒有跟客戶接洽，業務員款項收回來要交給會計，5月3日有
    賴振榮購買鋼琴的紀錄，這個筆跡是晚班的會計的，記載內
    容5月3日是指伊等收到金額的日期，也就是他們談成了，業
    務回報的日期，接著姓名、住址、電話是客戶的資料，哪個
    老師教的，送他60分鐘8 堂課然後總價，寫的分是代表分期
    ，5 千元是訂金，賴振榮這件還有10萬元還沒有付，因為現
    金是當天就收回來了，5 千加上後面的10萬元應該是尾款，
    看得出10萬尾款就一次付10萬元，依記載上面寫的10萬5 千
    元，當天只收到5千元，如果當天是付現應該會寫10萬5千元
    ，而不是寫5 千加10萬元，10萬元收取應該是會寫在另外一
    個本子，不然的話會打契約，拿契約書回來，會有尾款的契
    約書，後面經銷員寫乙○○代表乙○○接洽的，如果當天總
    額進來就會寫現，如果分兩次以上就會寫分，買賣要傳真回
    報給板橋總公司，帳本1 本是丙○○提出來的這本（指客戶
    資料），另外還有1 本應收帳薄裡面會記載姓名、電話、本
    票號碼應收日期應收金額，如果已收款項會註記已收日期（
    指本票本），然後另1 本是現金帳，就是現金的流水帳也會
    記載，如果收現就沒有記載本票號碼，如果付現，金額10萬
    元就記載10萬元，均會記載在這本應收帳簿裡面，一般有尾
    款，會有另外的本子，不管剛銷售的訂金頭期款，或者是業
    務收回來的款項都會寫在上面，如果付清的就會寫哪個月付
    清，要看應收帳款，兩邊都會寫，然後再把記載訂金的本子
    劃掉，應收帳那邊也會記，按照這樣個記載，5月3日帳冊賴
    振榮尾款部分應該還沒有進來，訂金4月29日收，5月3 日登
    記，是業務的問題，有付清的話，會登記劃掉等語（見原審
    卷(二)第34至49頁）。故被告若確於87年5月3日有將所收受本
    件鋼琴尾款10萬元交予公司會計入帳，該公司會計就賴振榮
    購買上述鋼琴而於87年5月3日所登載之資料，何以就總價10
    萬5千元之款項仍記載是分2期（即5000+100000＝105000 ）
    ，而非記載已付清。甚且被告若確已將該10萬元之鋼琴尾款
    交付告訴人威肯公司，當無事後仍出現為給付分期款項之 1
    萬元本票，並由丙○○持向賴振榮欲收款之理，是證人陳慈
    蓮及薛宇婷證述公司並未自被告收受本件鋼琴尾款10萬元乙
    節，應堪採信。被告所辯已於87年5月3日將上揭鋼琴餘款現
    金10萬元悉數交予公司會計入帳云云，核非事實，殊無足採
    。
  (三)卷附之附條件買賣契約書及同意書，被告雖否認其上買方姓
    名欄之「賴振榮」係其所簽寫，印文亦非其所蓋用，辯稱：
    因伊是主管，要教業務員如何填寫契約書，才寫此樣本云云
    。惟該附條件買賣契約書所填載之買賣標的物及價款即係被
    告接洽出售上開鋼琴予賴振榮之內容，其上載明之住所及出
    生年月日亦係賴振榮之住所及出生年月日，且參酌賴振榮購
    買上開鋼琴係由被告所負責接洽，被告並因而獲知賴振榮之
    身分資料，而丙○○亦一再指述該契約書及同意書係由被告
    所交付，故被告縱因擔任主管需要教導業務員如何製作契約
    書，其儘可以虛擬之內容、人名代之，即可達到教導之目的
    ，又何需將賴振榮實際買賣之內容及其個人身分資料寫明載
    於該契約書上，並虛列其身分證字號。況依證人藍維倫於原
    審證稱：伊進入公司學填寫本票時，通常都是學會1 張就知
    道如何寫了，不用寫到10張，這只是教個程序而已，事實上
    也可以不用寫新的，只要拿公司舊客戶辦過分期的資料給伊
    看就知道了等語（見原審卷(二)第108頁）， 故被告以教導業
    務員為由，而需開立到11張本票之辯詞，顯與常情有違，其
    上開辯解，實不足採。
  (四)賴振榮既已將購買鋼琴之全部價款以現金交付被告，自無簽
    訂上揭附條件買賣契約書及同意書，以分期付款方式購買上
    述鋼琴可言，則該以賴振榮名義簽訂及以賴振榮名義書立之
    附條件買賣契約書、同意書及本票顯係遭冒名偽造，至堪認
    定。又經本院細繹上揭附條件買賣契約書及同意書上所載之
    買賣內容、金額10萬5 千元本票上所載日期、金額等之筆跡
    書寫方式，均與被告歷次應訊筆錄上其簽名之書寫方式相同
    ，被告亦坦承上揭筆跡確係其所書寫。而上揭附條件買賣契
    約書上買方之簽名、同意書上立同意書人之簽名、票面金額
    10萬5 千元本票上出票人之簽名筆跡，則均與附表所示票據
    號碼367至375號本票上日期、金額、發票人地址之書寫方式
    相同一致（見偵卷第96至99頁），惟與被告之書寫方式明顯
    不同，足見上揭記載應係被告以外之同一人所為。衡諸一般
    成年人，既有能力書寫上揭文字，應具有一定智識程度及社
    會經驗，豈有不知不得任意以他人名義簽發票據之理？參以
    附條件買賣契約書、同意書及金額10萬5 千元本票上非涉及
    簽名之部分，均係由被告填寫，簽名之部分則均由被告以外
    之同一人書寫，顯見被告係為避免因使用本人字跡易遭辨認
    而被識破，方與另名不詳年籍姓名之成年人共同偽造上揭文
    書、本票，堪認被告確有與另名不詳姓名年籍之成年人共同
    偽造上揭契約書、同意書及本票之犯行。至於上揭文書、本
    票上之印文，據證人賴振榮於原審證稱：伊名義所簽立附條
    件買賣契約書上的印章並不是伊的等語（見原審卷(二)第27頁
    ），被告雖否認為其所蓋用，惟觀諸上揭附條件買賣契約書
    、同意書、本票上「賴振榮」之印文均相同，應認均係同一
    印章所蓋用。而被告因係賴振榮購買鋼琴之銷售人員，得以
    取得賴振榮之資料，當得認定上揭「賴振榮」之印章應係被
    告利用不知情之刻印業者所偽造，再交由與其有犯意聯絡之
    不詳姓名年籍之成年人偽造「賴振榮」之簽名並蓋用上揭印
    章無訛。
  (五)被告收受賴振榮支付之10萬5千元鋼琴價款，除將5千元交付
    告訴人威肯公司入帳外，將尾款10萬元侵占據為己有，迄被
    告答應受讓威肯樂器行之經營，依約定於受讓前已收之款項
    及應收而未收之款項悉歸告訴人威肯公司及丙○○，而於會
    帳時，被告為掩飾其侵占價款之事實，乃冒名偽造上揭附條
    件買賣契約書及同意書，佯稱賴振榮係以附條件分期付款方
    式購買上述鋼琴，並為符合所偽造之分期付款條件，則於結
    算帳務時，被告交付附條件買賣契約書、同意書、面額10萬
    5千元本票1 張及面額1萬元本票10張予丙○○，嗣被告為符
    合該契約書上所載頭期款1萬5千元交付之事實，因其先前僅
    交付公司5千元，始不得不以現金1萬元換回第1 張本票，故
    現今丙○○僅持有9張1萬元本票等情，業據證人丙○○於原
    審證述明確（見原審卷(二)第57至73頁），衡情賴振榮既已將
    全部鋼琴價款支付予被告，自無再行簽發何本票充為支付鋼
    琴價款之理。且本件鋼琴價款於上揭帳務結算時本即應歸告
    訴人威肯公司、丙○○，告訴人威肯公司代表人甲○○或丙○○（同屬公司股東）亦無偽造系爭本票之理。況若系爭本
    票係由甲○○或丙○○所偽造，丙○○自無自曝犯行而持偽
    造之本票向賴振榮催討價款之理，丙○○並係因持該面額 1
    萬元之本票向賴振榮催付分期款，始因而獲悉被告偽造賴振
    榮以分期付款之方式買賣鋼琴，而將其中10萬元之價款侵占
    之情，賴振榮並因而出具上開證明書予丙○○，益證丙○○
    上揭證詞，係屬真實，堪予採信。
  (六)被告雖辯稱：伊若有侵占上揭款項，何以告訴人於對帳後仍
    願意讓伊頂讓該店云云。惟依證人甲○○於原審證稱：被告
    稱賴振榮購買鋼琴之尾款係未收款，本來隔月公司應該就會
    查知該款未收，但伊沒有去查，因當時現金帳在板橋公司，
    而板橋公司搬來搬去，沒有按月盤點，伊公司就是因有很多
    瑕疵，所以才會經營不善（見原審卷(二)第52至54頁）。證人
    丙○○於原審證稱：伊在板橋、宜蘭兩頭跑，大約1 個月會
    去宜蘭2、3次查帳，但86年11月之後宜蘭店比較正常經營時
    ，伊就沒有那麼頻繁的過去，約兩個月才去1趟，且87年5月
    至9 月時，因南部人員要擴大，所以伊都在那邊，只有總經
    理通知伊才去清點本票、契約書，一般通例都是由公司主管
    收款，伊過去查收了多少款項，看有無詳實收款，之前主管
    帳都有繳進來，只是小姐反應客戶有拖款的情形，但是後來
    主管連帳都沒有進來，加上頂店，伊才一一清查、瞭解，才
    知道賴振榮這筆帳不清楚，之前伊雖允許客戶拖帳，但是不
    允許主管拖帳，當時乙○○於9 月間將上揭賴振榮之契約書
    、同意書、本票交予伊時，只稱是尚未收之帳款，當時伊沒
    有看原來帳冊的日期，伊只有核對本票日期，看分期付款的
    錢沒有進來，就打電話向賴振榮說票期到了要收款，他說已
    經付了，待互相瞭解後，伊就帶著分期資料與賴振榮核對，
    並請其簽證明書（見原審卷(一)第102至103頁、卷(二)第62、64
    、66、67頁）。證人陳慈蓮、薛宇婷均證稱：威肯樂器行有
    呆帳問題（見原審卷(二)第45頁、第141頁）， 薛宇婷並證稱
    ：應收帳款都是業務去收，誰經手就誰去收，如客戶開本票
    ，就帶著票去收款等語（見原審卷(二)第47頁），顯見威肯樂
    器行對於每月貨款之收取並無嚴格控管，亦無按月盤點，且
    容許客戶拖帳，並由銷售業務之人員負責向客戶收款，故被
    告未將賴振榮購買鋼琴之尾款10萬元繳回，樂器行之會計人
    員僅係當作呆帳，由被告負責催收，丙○○、甲○○當時因
    南部業務繁忙，且即將頂讓予被告，而未仔細查帳，以致頂
    讓對帳時被告提出上揭書面憑據後，嗣經丙○○向賴振榮催
    收始得悉上情，是以丙○○、甲○○於對帳前及對帳時因未
    嚴格控管店內帳目而無從及時察悉，方讓被告得以乘機侵占
    款項並順利頂讓該店，故被告上揭辯詞，僅是事後卸責之詞
    ，不足採信。辯護人另聲請傳訊甲○○、丙○○，欲請其等
    提出本票紀錄簿、現金簿，及說明87年4 月底出售鋼琴後，
    為何未發現貨款未收帳，惟丙○○已於本院前審時供稱：因
    公司搬家致當時登載現金收入之現金帳本已經找不到了，致
    本件無從依當時之現金帳本查核威肯樂器行是否確有收受鋼
    琴尾款10萬元（見本院前審卷第60頁），且賴振榮係以現金
    給付貨款，並未開立本票，於本票紀錄簿上當無載有其名義
    之本票。至於為何未立即發現被告侵占貨款一事，已如上述
    ，並本院認本案事證已臻明確，無再行傳訊上揭證人之必要
    。
  (七)綜上所述，被告侵占賴振榮購買鋼琴之尾款10萬元後，丙○○、甲○○才意欲將樂器行頂讓被告，被告為掩飾原侵占價
    款之情，方另與一姓名年籍不詳之成年人偽造上揭契約書、
    同意書及本票，並由被告提交予丙○○，此自足生損害於告
    訴人威肯公司、丙○○及賴振榮。被告所辯各節，要屬推諉
    飾卸之詞，不足採信。本件事證明確，被告犯行洵堪認定，
    應依法論科。
二、被告行為後，刑法及罰金罰鍰提高標準條例業經修正，並自
    95年7月1日生效施行，有關本件情形：
  (一)刑法第201條第1項偽造有價證券罪、第336條第2項之業務侵
    占罪，其法定本刑中關於罰金刑之規定，因刑法第33條第 5
    款業經修正，罰金最低額由銀元1 元提高為新台幣1000元以
    上，並以百元為單位，經新、舊法比較，應以行為時之刑法
    第33條第5款規定有利於被告。
  (二)修正後刑法第28條雖將「實施」修正為「實行」。其中「實
    施」一語，涵蓋陰謀、預備、著手及實行之概念在內，其範
    圍較廣；而「實行」則著重於直接從事構成犯罪事實之行為
    ，其範圍較狹，是修正後刑法共同正犯之範圍已有限縮，共
    同正犯之範圍既因此而有變動，自屬犯罪後法律有變更，而
    非僅屬純文字修正，經比較結果，以修正後刑法有利於被告
    。
  (三)修正後刑法第55條關於牽連犯業經刪除，修正前，牽連犯原
    則上應從一罪處斷，修正後，原則上應併合處罰，比較新、
    舊法結果，仍應適用舊法論以牽連犯有利於被告。
  (四)修正後刑法第51條第5 款將數罪併罰之有期徒刑，合併應執
    行刑期最高度提高為30年，顯較修正前規定20年不利於被告
    ，應適用修正前刑法第51條第5款之規定定執行刑。
  (五)綜上比較結果，應整體適用對被告較有利之修正前刑法（參
    照最高法院95年第8次刑事庭會議決議）。
三、核被告所為，係犯刑法第201條第1項之偽造有價證券罪、同
    法第216條、第210條之行使偽造私文書罪及同法第336條（
    公訴人誤載為第330條）第2項之業務侵占罪。被告偽造印章
    、印文、簽名之行為，均分別為偽造私文書、偽造有價證券
    之一部、階段行為，暨其偽造私文書後復持以行使，其偽造
    之低度行為應為行使之高度行為所吸收，行使偽造有價證券
    之低度行為，應為偽造之高度行為所吸收，均不另論罪。而
    被告行使偽造有價證券，本含有詐欺性質，不另論詐欺罪（
    參照最高法院31年上字第409號判例）。 又被告雖有多次偽
    造印文、簽名、有價證券之行為，惟其在時間、空間密接之
    情狀下，同時同地接續侵害同一法益、實現同一構成要件，
    而同時一次行使之，就社會觀念而言，此多次行為自係出自
    被告單一犯意，應各僅成立一行使偽造私文書罪及一偽造有
    價證券罪（ 附表第366號本票之偽造與其他本票之偽造為實
    質上一罪，公訴人雖未起訴，本院得併予審理）。被告利用
    不知情之印章店店員偽造印章，為間接正犯。被告與該姓名
    年籍不詳之成年人就上揭犯行，有犯意聯絡及行為分擔，均
    為共同正犯（公訴人漏未論及）。被告所犯上開行使偽造私
    文書及偽造有價證券罪，具有方法、目的之牽連關係，為牽
    連犯，應從一重之偽造有價證券罪處斷。被告所犯偽造有價
    證券罪與業務侵占罪間，犯意各別，行為互殊，應分論併罰
    。
四、原審就被告上述犯行論罪科刑，固非無見。惟被告為掩飾
    其侵占上揭鋼琴尾款10萬元，並為符合所偽造之分期付款條
    件，而交付偽造之面額 1萬元之本票10張予丙○○，縱被告
    嗣拿1萬元現金換回1張本票（即附表到期日為87年9月10 日
    者），並不因之影響被告偽造系爭到期日87年9 月10日本票
    之事實，原判決疏未認定被告並有偽造該張本票，並依刑法
    第205 條規定併予宣告沒收系爭本票，尚有未洽。被告於
    87 年5月上旬將上揭尾款10萬元侵占後，同年5、6月間，丙○○欲將該店頂讓予被告，方約定同年9 月間進行損益帳結
    算，交接客戶資料，被告為掩飾侵占犯行，始另行起意與不
    詳姓名之成年男子共同偽造上揭書面憑據，其所犯業務侵占
    罪與偽造有價證券罪間，應係數罪併罰，原判決認定係牽連
    犯，亦有未合。原判決事實欄載明被告於本案附條件買賣
    契約書及同意書上共偽造印文14枚（見原判決第2 頁倒數第
    15行），卻於主文內諭知附條件買賣契約書上偽造印文共14
    枚，同意書則無，事實與理由未見一致，容有違誤。刑法
    業經修正，並於95年7月1日施行；96年罪犯減刑條例亦於96
    年7 月16日生效施行，原審未及為新舊法比較、減其宣告刑
    ，尚非允適。被告上訴猶執前詞否認犯行，固無理由，惟原
    判決既有上揭可議之處，自應由本院予以撤銷改判。爰審酌
    被告之素行，犯罪之動機、目的、手段，因而所獲得之利益
    ，致生之損害及犯罪後否認犯罪之態度等一切情狀，分別量
    處如主文所示之刑，並就業務侵占罪之部分，依中華民國96
    年罪犯減刑條例第2條第1項第3 款之規定，將原宣告之刑期
    減為二分之一，以資懲儆。偽造之「賴振榮」印章壹枚，雖
    未據扣案，惟查無何證據足資證明業已滅失，應予沒收，附
    條件買賣契約書上偽造之賴振榮印文共11枚（公訴人誤載為
    12枚）、簽名1枚，及同意書上偽造之賴振榮印文3枚、簽名
    1枚，均依刑法第219條之規定宣告沒收。另偽造之本票11張
    （詳如附表所示），為偽造之有價證券，不問屬於犯人與否
    ，應依刑法第205 條規定沒收之。至本票上之偽造印文、簽
    名已因本票宣告沒收，不再重複諭知沒收，附此敘明。
據上論斷，應依刑事訴訟法第369條第1項前段、第364條、第299
條第1項前段，刑法第2條第1項、修正前刑法第28條、第201條第
1項、第216條、第210條、第336條第2項、第55條、第51條第5款
、第205條、第219條，中華民國96年罪犯減刑條例第2條第1項第
3款、第7條，刑法施行法第1條之1，判決如主文。
本案經檢察官謝英民到庭執行職務。
中    華    民    國    97    年    3     月    18    日
                  刑事第二庭審判長法  官  呂丹玉
                                  法  官  李麗玲
                                  法  官  林恆吉
以上正本證明與原本無異。
如不服本判決，應於收受送達後10日內向本院提出上訴書狀，其
未敘述上訴之理由者並得於提起上訴後10日內向本院補提理由書
（均須按他造當事人之人數附繕本）。
                                  書記官  陳盈璇
中    華    民    國    97    年    3     月    19    日
附錄：本案論罪科刑法條全文
中華民國刑法第201條第1項
意圖供行使之用，而偽造、變造公債票、公司股票或其他有價證
券者，處3年以上10年以下有期徒刑，得併科3000元以下罰金。
中華民國刑法第210條
偽造、變造私文書，足以生損害於公眾或他人者，處5 年以下有
期徒刑。
中華民國刑法第216條
行使第210條至第215條之文書者，依偽造、變造文書或登載不實
事項或使登載不實事項之規定處斷。
中華民國刑法第336條第2項
對於業務上所持有之物，犯前條第1項之罪者，處6月以上5年以
下有期徒刑，得併科3000元以下罰金。
附表：
┌────┬─────────┬──────┬─────┬───┐
│票據號碼│  到    期    日  │ 票 據 金 額│ 發 票 人 │備  註│
│        │                  │ （新台幣） │          │      │
├────┼─────────┼──────┼─────┼───┤
│        │87年10月1日       │10萬5千元   │賴振榮    │偽造之│
│        │                  │            │          │署押1 │
│        │                  │            │          │枚、偽│
│        │                  │            │          │造之印│
│        │                  │            │          │文5枚 │
├────┼─────────┼──────┼─────┼───┤
│366     │87年9月10日       │1萬元       │賴振榮    │偽造之│
│        │                  │            │          │印文1 │
│        │                  │            │          │枚    │
├────┼─────────┼──────┼─────┼───┤
│367     │87年10月10日      │1萬元       │賴振榮    │偽造之│
│        │                  │            │          │印文1 │
│        │                  │            │          │枚    │
├────┼─────────┼──────┼─────┼───┤
│368     │87年11月10日      │1萬元       │賴振榮    │偽造之│
│        │                  │            │          │印文1 │
│        │                  │            │          │枚    │
├────┼─────────┼──────┼─────┼───┤
│369     │87年12月10日      │1萬元       │賴振榮    │偽造之│
│        │                  │            │          │印文1 │
│        │                  │            │          │枚    │
├────┼─────────┼──────┼─────┼───┤
│370     │88年1月10日       │1萬元       │賴振榮    │偽造之│
│        │                  │            │          │印文1 │
│        │                  │            │          │枚    │
├────┼─────────┼──────┼─────┼───┤
│371     │88年2月10日       │1萬元       │賴振榮    │偽造之│
│        │                  │            │          │印文1 │
│        │                  │            │          │枚    │
├────┼─────────┼──────┼─────┼───┤
│372     │88年3月10日       │1萬元       │賴振榮    │偽造之│
│        │                  │            │          │印文1 │
│        │                  │            │          │枚    │
├────┼─────────┼──────┼─────┼───┤
│373     │88年4月10日       │1萬元       │賴振榮    │偽造之│
│        │                  │            │          │印文1 │
│        │                  │            │          │枚    │
├────┼─────────┼──────┼─────┼───┤
│374     │88年5月10日       │1萬元       │賴振榮    │偽造之│
│        │                  │            │          │印文1 │
│        │                  │            │          │枚    │
├────┼─────────┼──────┼─────┼───┤
│375     │88年6月10日       │1萬元       │賴振榮    │偽造之│
│        │                  │            │          │印文1 │
│        │                  │            │          │枚    │
└────┴─────────┴──────┴─────┴───┘


司法院資訊處製作；財團法人民間司法改革基金會備份。
